ACORDAO-COMPLETO-2536024

ACÓRDÃO 998/2022 ATA 17/2022 - PLENÁRIO

VISTOS, relatados e discutidos estes autos de agravo interposto contra despacho deste relator que indeferiu pedido de acesso a processo (peça 5) ,
ACORDAM os Ministros do Tribunal de Contas da União, reunidos em Sessão do Plenário, ante as razões expostas pelo Relator, com fundamento nos arts. 169, inciso V, e 289 do Regimento Interno do TCU, em:
9.1. conhecer do presente agravo e, no mérito, negar-lhe provimento;
9.2. dar ciência da presente deliberação ao recorrente;
9.3. arquivar o presente processo.

Agravo interposto por denunciante contra despacho que indeferiu pedido de acesso ao processo.

não há.

3. Interessados/Responsáveis/Recorrentes:
3.1. Interessado: Identidade preservada (art. 55, caput, da Lei 8.443/1992).
3.2. Responsável: Identidade preservada (art. 55, caput, da Lei 8.443/1992).
3.3. Recorrente: Identidade preservada (art. 55, caput, da Lei 8.443/1992).

13.1. Ministros presentes: Ana Arraes (Presidente), Benjamin Zymler, Augusto Nardes (Relator), Aroldo Cedraz, Vital do Rêgo e Jorge Oliveira.
13.2. Ministro-Substituto convocado: Marcos Bemquerer Costa.
13.3. Ministros-Substitutos presentes: Augusto Sherman Cavalcanti, André Luís de Carvalho e Weder de Oliveira.

AUGUSTO NARDES

Ministro Augusto Nardes.

Trata-se de Agravo interposto por denunciante (identidade preservada) dos autos do TC Processo 005.209/2022-6 contra despacho deste Relator (peça 5) que indeferiu pedido de acesso ao mencionado processo, o qual tem por objeto denúncia acerca de possíveis irregularidades na realização de concurso para provimento de cargo de Professor Adjunto do Centro de Ciências Agrárias da Universidade Federal de Santa Catarina (UFSC) .
2.	No momento da apreciação do requerimento em questão, o processo encontrava-se, tal qual se encontra atualmente, em meu gabinete, para exame de mérito. Na ocasião, exarei despacho, cujo trecho essencial transcrevo a seguir:
 (...) Considerando que o solicitante não é parte nos autos, não representa parte nos autos, nem informou em seu requerimento ao Tribunal o exercício de atribuição funcional relacionada ao mesmo objeto a que se refere o processo;
Considerando que segundo o art. 4º da Resolução TCU 249/2012 é direito de qualquer interessado obter junto ao TCU informação contida em registros ou documentos, produzidos ou acumulados pelo Tribunal, recolhidos ou não a arquivos públicos, desde que já assegurada a edição do ato decisório respectivo, que, no caso de processo de controle externo, será o acórdão do TCU ou despacho do relator com decisão de mérito;
Considerando que o processo ainda não foi objeto de apreciação de mérito pelo Tribunal;
Considerando que a concessão de cópia do processo possa comprometer a apuração e responsabilização das irregularidades identificadas pelo Tribunal.
Indefiro o pedido formulado.
3.	É contra esse ato que se insurge o recorrente por meio do agravo ora sob exame (peça 8) .
	É o relatório.

Não atuou.

AGRAVO CONTRA DESPACHO QUE NÃO CONCEDEU ACESSO A PROCESSO. NÃO ATENDIMENTO DOS DISPOSITIVOS REGIMENTAIS ATINENTES À MATÉRIA. NÃO PREENCHIMENTO DOS REQUISITOS DA LEI 12.527/2011 (LEI DE ACESSO À INFORMAÇÃO). CONHECIMENTO. NÃO PROVIMENTO. ARQUIVAMENTO. CIÊNCIA.

SOLICITAÇÃO (SOLI)

Secretaria de Controle Externo da Educação, da Cultura e do Desporto (SecexEducação).

Conforme consignado no relatório precedente, o presente agravo foi interposto por denunciante (identidade preservada) contra despacho deste relator (peça 5) que indeferiu pedido de acesso aos autos do TC Processo 005.209/2022-6.
2.	O pedido de vista foi indeferido porque o solicitante, por não ser responsável ou interessado, nos moldes dos arts. 144 e 145 do Regimento Interno deste Tribunal, não se enquadrava no conceito de parte, motivo pelo qual não poderia, a princípio, exercitar as prerrogativas processuais previstas no RITCU, dentre as quais se incluem o pedido de vista e/ou cópia de processos (art. 163) .
3.	De início, conheço do agravo, com fundamento no art. 289 do RITCU e por estarem preenchidos os requisitos gerais de tempestividade, singularidade, interesse e legitimidade recursal.
4.	Quanto ao mérito, reafirmo que o contexto dentro do qual o requerente formulou pedido de acesso aos autos do TC Processo 005.209/2022-6 não se alterou, a dizer, o solicitante permanece não sendo parte do processo, tampouco logrou demonstrar razão legítima para intervir no processo, condição necessária para sua habilitação como interessado nos autos.
5.	Cumpre ressaltar que, na linha da assentada jurisprudência desta Corte, denunciantes e representantes não são automaticamente admitidos como interessados nos processos que provocam pois, em princípio, seu papel consiste em, tão somente, provocar a ação fiscalizatória, o qual se encerra quando o Tribunal assume o curso das apurações (Acórdãos 773/2004, 320/2006, 2323/2006, 1855/2007, 2207/2013 e 327/2014, todos do Plenário, e 2331/2014-TCU-1ª Câmara, entre outros) .
6.	Outrossim, ainda que se tente socorrer o requerente à luz da Lei 12.527/2011, Lei de Acesso à Informação (LAI) , o pleito também não merece prosperar.
7.	Com efeito, nos termos do art. 7º, inciso VII, alínea "b", da LAI, o acesso à informação compreende, entre outros, o direito de obter informação relativa "ao resultado de inspeções, auditorias, prestações e tomadas de contas realizadas pelos órgãos de controle interno e externo, incluindo prestações de contas relativas a exercícios anteriores".
8.	No mesmo sentido, a Resolução TCU 249/2012, que regulamentou o acesso à informação e a aplicação da LAI no âmbito desta Corte de Contas, em seu art. 4º, inciso VII, alínea "b", dispõe ser direito de qualquer interessado obter, junto ao TCU, informação relativa "ao resultado de inspeções, auditorias, prestações e tomadas de contas realizadas pelo Tribunal, incluindo prestações de contas relativas a exercícios anteriores".
9.	Demais disso, o mesmo art. 4º, em seu § 1º, consigna que "o direito de acesso aos documentos ou às informações neles contidas utilizados como fundamento da tomada de decisão e do ato administrativo será assegurado com a edição do ato decisório respectivo, que, no caso de processo de controle externo, será o acórdão do TCU ou despacho do relator com decisão de mérito".
10.	Desse modo, compulsando os dispositivos supra mencionados, tem-se que, em regra, o atendimento dos pedidos de informações formulados com base no art. 7º da LAI condiciona-se à expedição do ato decisório, acórdão ou despacho de relator, a quem cabe o juízo acerca do fornecimento de informações preliminares.
11.	Considerando, portanto, que o processo em apreço, TC Processo 005.209/2022-6, permanece em meu gabinete, sem apreciação conclusiva, verifica-se que o requerimento do denunciante tampouco preenche os requisitos da LAI.
12.	Logo, tendo em vista a inexistência de fundamento que justifique a revisão do ato decisório praticado, deve o presente agravo ser rejeitado.
13.	Saliento, por fim, que o pedido de produção de sustentação oral quando da apreciação do TC Processo 005.209/2022-6, constante na peça recursal, está sendo tratado no bojo do aludido processo.
	Ante o exposto, voto por que o Tribunal adote o Acórdão que ora submeto à deliberação deste Colegiado.
TCU, Sala das Sessões Ministro Luciano Brandão Alves de Souza, em 11 de maio de 2022.
Ministro JOÃO AUGUSTO RIBEIRO NARDES 
Relator